【裁判字號】    90,上訴,1323
【裁判日期】    901114
【裁判案由】    組織犯罪防制條例等
【裁判全文】
臺灣高等法院刑事判決                  九十年度上訴字第一三二三號
    上  訴  人  臺灣臺北地方法院檢察署檢察官
    被      告  乙○○
    選任辯護人  潘正芬
右上訴人，因被告組織犯罪防制條例案件，不服台灣台北地方法院，八十七年度訴字
第八八號，中華民國九十年三月十四日第一審判決（起訴案號：台灣台北地方法院檢
察署八十六年度偵字第一七一二七號、併辦案號：同署八十七年偵字第一八五九九號
）提起上訴，本院判決如左：
    主  文
原判決關於恐嚇危害安全無罪部分撤銷。
乙○○共同連續以加害生命、身體之事恐嚇他人致生危害於安全，處有期徒刑肆月，
如易科罰金以佰元折算壹日。
其他上訴駁回。
    事  實
一、緣泉安營造事業有限公司（下稱泉安公司）承攬北宜高速公路第二標工程及台南
    市○○○○路地下街工程，分項轉包給裕程營造有限公司（下稱裕程公司）德曜
    工程有限公司（下稱德曜公司）、基程有限公司（下稱基程公司）、來得興業有
    限公司（下稱來德興業公司）等施作；嗣泉安公司倒閉，下包因未取得工款，紛
    紛停工；承包台南市○○地○街之下游廠商並組自救會，展開自救行動。泉安公
    司之保證廠商興松有限公司（下稱興公司）自八十五年十二月初即接替泉公司，
    為迫使下包商繼續施工。乙○○即與綽「小楊」之楊作偉（另由檢察官偵辦中）
    藉召開協調會之名邀集裕程、德曜基程公司負責人，在台北市○○街二０八巷七
    一弄一號興松公司及位於北宜高速公路工地原泉安公司之事務所開會，乙○○佯
    稱其等為「竹聯幫仁堂」份子，使上揭程裕公司、德曜公司、基程公司之負責人
    ，甲○○、陳賢龍、馮家哲等人畏懼竹聯幫暴力性將危及生命身體安全，進而要
    挾甲○○等人應允續繼施工。惟興松公司並未依下包之工程進度支付工程款，甲
    ○○等人再度停工以示抗議。八十六年一月間，來得興業公司負責人黃大益帶同
    自救會成員至台南市○○路地○街工地取回材料。乙○○夥同二十餘人到場基於
    同上概括犯意，對黃大益恫嚇稱：「你那麼行，能當會長，將你這膿包頭夾起來
    ，看你還有什麼能耐；敢帶人來抗爭，就給你好看」致黃大益心生畏懼而危害生
    命身體安全。同年四月二十二日下午七時許，因馮家哲將所搭鋼製便橋覆工板掀
    起來，興松公司派工重舖回去，馮家哲、甲○○等下包商阻止並抗議，乙○○獲
    通知後即率領多人前來，又基於同上恐嚇之概括犯意，對馮吳二人揚言：「你們
    小心點，這事情處理後，我會一家一家找」等語致馮、吳二人心生畏怖危害身體
    生命安全。同年五月二日十一時許甲○○及其父吳金明住處遭不知姓名之人搗毀
    。
二、案經吳金明訴由台北市政府警察局松山分局並經該分局就全案報請台灣台北地方
    法院檢察署檢察官偵查起訴。
    理  由
壹、撤銷改判部分：
一、右開事實訊據被告乙○○矢口否認恐嚇犯行並據辯稱：八十五年十二月初所謂召
    開協調會，其尚未至興松公司任職，不可能出席以「竹聯幫仁堂」之人對下包要
    挾，馮家哲、陳賢龍、甲○○、林建輝等人所指均有誣陷，又在台南被指恐嚇黃
    大益，不惟二人證述不同，而被告僅在八十六年四月二十五日在邱國輝家與該二
    人首次見面，不可能在八十六年一月對黃大益恐嚇，又八十六年四月二十一日拆
    便橋糾紛因對方人多，才報警，警員在場焉有恐嚇行為。證人陳賢龍所述已有杜
    撰且移花接木至同年月二十二日」云云。
二、本院查：
    (一)證人馮家哲於檢察官訊問時供述略稱：興松公司接手後開過二次協調會，乙○
      ○自我介紹他是竹聯幫仁堂的人，是興松公司經理，負責處理公司與包商間的
      事情」（見一七一二七偵查卷第三三一頁～三三二頁）證人黃大益於檢察官訊
      問時指稱：「我與被告不認識，停工後我們自救會要去工地索回材料：：：小
      鄭（被告）他站在林志郎（興松公司負責人）旁當保鑣，我們對林說話大聲點
      ，他就指著我們並對我說「你那麼行，能當會長，將你這膿包頭夾起來，看
      你還有什麼能耐，敢帶人來抗爭，就給你好看」：：：且自稱為竹聯幫仁堂的
      人：：：等語（見同偵查卷第三三三頁正反面），證人游榮堂（德曜公司工地
      主任）亦證述興松公司接手後乙○○及楊作偉找伊等下包商到泉安公司事務所
      ，表明是竹聯幫仁堂的人，要挾伊等配合。證人傅貴芬（即來得興業公司員工
      ）於原審指稱：他（指被告）我，他說如果我再去工地，他要我死得很難看
      ：：：他在工地及邱國輝家，都有恐嚇我，在邱家有恐嚇我一次，邱那時未在
      場，現場有林志朗、馬作正（見原審卷(三)第一五六頁）各該證人之證詞互核均
      指被告假竹聯幫份子以害惡之詞對下包商恐嚇、要挾配合興松公司繼續施工，
    未按進度發放工程款，又不准抗議停工。
    (二)次查前述協調會開二次，第二次由被告主持並對下包商以害惡之詞相加要挾配
      合，所辯八十五年十二月十四日被告尚未任職興松公司，然被告自承同年月二
      十日其已到職則其主持第二次協調會並加恐嚇要可認定所辯不足取，至於下包
      商曾在被告引介下向興松公司借款固為實情，然據下包商所指不發工程款無從
      週轉，所借金額均低於應收款因黑道插手，不敢要錢所以才於八十六年十二月
      底就停工（見陳賢龍、游榮堂、甲○○、林建輝偵查中所述）所辯借錢予下包
      商即無恐嚇犯行云云，並無可信。
    (三)綜上分述被告之犯行事證已足，要堪認定。
三、核被告前開行為係犯刑法第三百零五條之恐嚇危害安全罪，被告多次恐嚇犯行犯
    意概括、時間密接為連續犯以一罪論，至於其在同時同地出言恐嚇數被害人，侵
    害數法益為想像競合犯為實質一罪，又被告與楊作偉間有犯意聯絡及行為分擔，
    應論以共同正犯。
四、原判決關於恐嚇危害安全部分。以被害人所述時地日期稍有出入下包商既能向興
    松公司借錢週轉，可證被告無要挾下包商配合施工，而協議書之內容對下包商未
    必不利，下包商且據以聲請仲裁等情認定無恐嚇事實諭知無罪固非見，惟查(一)原
    判決認定協調會第一次被告未到職，然第二次協調會由被告主持已在被告任職之
    後。(二)協議書內容固對下包商尚稱八年，然興松公司及萬裕營造（接手泉安公司
    並由興松公司保證）未能依債務本旨履行，不給下包商工程款，要挾配合施工，
    否則趕出工地，乃十足黑道工程圍事恐嚇做法，原判決未予勾稽瞭解已有失出。
    公訴人上訴意旨指摘原判決此部分不當，非無理由，爰將原判決此部分撤銷改判
    。審酌被告之犯罪動機、手段、目的、造成之危害、犯罪後之態度等一切情狀，
    量處如主文第二項所示之刑。至於易科罰金之折算標準因刑法第四十一條已於九
    十年一月十日修正  即同年月十二日生效，被告之行為在修正前，比較新舊法，
    新法並無不利，應適用修正刑法第四十一條第一項諭知易科罰金之折算標準。
貳、上訴駁回部分：
一、公訴意旨略以：被告乙○○綽號「小鄭」於民國八十五年初，在台北市加入以犯
    罪為宗旨或其成員從事犯罪活動之犯罪組織「竹聯幫仁堂弘仁會」，迨八十五年
    十二月十一日，組織犯罪防制條例公佈施行後，仍未脫離該犯罪組織，依然從事
    犯罪活動。其活動包括事實欄所載之恐嚇危害安全之事實。迨同年五月二日十一
    時許，乙○○遂率同楊作偉及二位不詳姓名者，分持木棍、角鐵及鐵鎚前去台北
    市○○路○段四三七巷二弄一六號甲○○及其父吳金明住處，毆打其二人，使吳
    金明臉部擦傷及左前臂擦傷、瘀血，並砸毀電視機、音響、觀音佛像、大理石桌
    、茶具及電話等家具，足以生損害於吳金明，因認被告涉有組織犯罪防制條例第
    三條第一項後段、刑法第二百七十七條第一項傷害罪及第三百五十四條毀損罪嫌
    。
二、本件公訴意旨認被告涉組織犯罪防制條例等罪嫌，係以右揭犯罪事實，業經證人
    馮家哲證稱：興松公司接手後開過二次協調會，乙○○（小鄭）自我介紹說他是
    竹聯幫仁堂的人，是興松公司的經理，負責處理公司與包商間的事情等語；證人
    陳賢龍證稱：八十五年十二月份，興松接手來做，乙○○及楊作偉二人來，說他
    們是竹聯幫仁堂的人，要伊等下包商配合等情；證人游榮堂證稱：伊是德曜公司
    的工地主住，興松公司接手後，乙○○及楊作偉找伊等下包商到泉安公司的事務
    所，他們表明是竹聯幫仁堂的人，要伊等繼續配合等語；證人黃大益證稱：乙○
    ○第一次來台南市○○路地○街工地時，就說他是竹聯幫仁堂的人，並說你們惹
    得起嗎等情；另被告確曾表明係「竹聯幫仁堂」之份子等事實，迭據證人甲○○
    及林建輝證陳在卷。次查竹聯幫弘仁會副會長李維揚警訊中陳稱：弘仁會的成員
    使用中國運通傳呼公司（○二）0000000的秘書台，會長許瑞弘的台號五
    七八，伊的台號五七九等情，而被告亦使用上開公司的秘書台，台號為五六七，
    業據被告自承在卷。足認被告確係「竹聯幫弘仁會」之成員。另查被告夥同楊作
    偉及兩名不詳姓名者毆打告訴人吳金明成傷並砸毀電視及音響等家具之事實，迭
    遽告訴人指述甚詳，核與甲○○證述之情節相符，並有診斷證明書及照片十四幀
    附卷可資佐證等情為其論據。
三、訊據被告乙○○矢口否認前開犯行，辯稱：伊在興松公司任經理之職，負責工地
    清點材料及整合協調下游包商與公司工程進度之工作，伊既有正當工作且有固定
    收入，何以可能加入所謂竹聯幫組織，更不可能對外宣稱自己係幫派成員，且伊
    根本不認識許瑞宏或李維揚等人，亦不認識所謂弘仁會之會員，而中國運通公司
    之秘書台五六七號信箱號碼係「莊文」所有，伊於八十五年初於偶然情形下經酒
    店小姐介紹使用，使用次數稀少，費用曾由伊之友人曾武安代繳，且已停用多時
    ，伊既不過係於偶然情形下經人介紹使用前開秘書台號，且此又非伊平常與人聯
    絡之主要管道，並已停用多時，如何能僅憑使用過台號，即認伊為竹聯幫成員？
    而所謂證人基程公司馮家哲、德曜公司陳賢龍、游榮堂及來得興業黃大益、裕程
    營造甲○○、林建輝等人，實係因國道新建工程局（下稱國工局）北宜高速公路
    第二標石碇至彭山段工程（下稱北宜二標工程）及台南市政府台南市○○路地○
    街工程（下稱台南地下街工程）中因伊任職之興松公司擋其濫倒廢土及詐欺暴利
    財路，欲將已經營三十七年之興松公司負責人林志郎剷除，以遂取暴利目的，乃
    共謀誣告林志郎為治平專案對象，並構陷伊，為林志郎左右手，而前開數家廠商
    根本無工作進度可言，豈有可能懾於幫派暴力「迫不得已應予繼續施工」，又八
    十六年四月二十一日前開包商等率領不良份子及僱用諸多與工程無關之人等約六
    、七十人前來圍堵並拆除鋼便橋，妨礙施工人員、附近居民等進出，八十六年四
    月二十二日仍聚十餘人看守現場、妨礙修復並恐嚇，當時均經松興公司數次報案
    ，告訴其妨害公眾、往來安全、強制、毀損及恐嚇罪在案，再吳金明、甲○○就
    伊是否為八十六年五月二日至其家毆打人之四人中一人，並不能肯定，且伊並無
    去甲○○以及吳金明住處毆打其二人以及搗毀其屋內之物等語。經查：
甲、被告乙○○犯組織犯罪防制條例第三條第一項後段罪部分：
（一）查被指為竹聯幫弘仁會會長之許瑞宏於另案台灣台北地方法院檢察署八十七年
      偵字第一八五九九號組織犯罪防制條例等案件中稱：「（問：乙○○為竹聯幫
      弘仁會成員？）（答：不是）」（見八十七年偵字第一八五九九號偵查卷第十
      九頁），另自稱為竹聯幫弘仁會副會長之李維揚於警述時稱：「（問：：：：
      會中認識何人？）（答：：：：許瑞弘曾介紹會中幹部及成員給我認識，約有
      二十多名左右：：：）」、「（問：：：：乙○○口卡認識否？）（答：經我
      看口卡，沒法確認：：：）」等語（見八十六年第一七一二七號偵查卷第十九
      頁至第二十頁），顯見被告是否為竹聯幫弘仁會之一員，顯有疑義，否則弘仁
      會之會長以及副會長對於被告是否加入弘仁會應有明確之瞭解。
（二）另中國運通傳呼公司於八十三年間開始經營，而被告乙○○所使用之（０二）
      0000000之秘書台台號為五六七為一名叫莊文之男子所申請，此經證人
      即中國運通傳呼公司之工程師梁明財證稱：「：：：莊文這個名字是第五百號
      自稱邁可男子在八十四年底時到公司陸續開二十幾個信箱：：：突然有一天來
      電叫我租用信箱全改為莊文」等語（見八十六年度偵查卷第一七一二七號偵查
      卷第一五０頁），且弘仁會會長之許瑞宏於台灣台北地方法院檢察署八十七年
      偵字第一八五九九號組織犯罪防制條例等案件中稱：「（問：何時使用（０二
      ）0000000之語音信箱？）（答：八十五年間，現已沒使用）」、「（
      問：與李維揚之間通訊聯絡以代號稱呼？）（答：我是０一）」、「（問：０
      二、０三、０四、０五各為何人）（答：０二為李維揚、０三為王憲欽、０四
      為小寶、０五為楊文君）」等語（見八十七年偵字第一八五九九號偵查卷第七
      十二頁），另竹聯幫弘仁會副會長之李維揚於警述時稱：「（問：許瑞弘、小
      寶、阿龍如何聯絡？）（答：許瑞弘向我說（０二）0000000中國運通
      傳呼公司之秘書台，弘仁會之成員在這秘書台申請會員，所以我也加入，我的
      代號五七九、許瑞弘五七八，小寶五三０、阿龍五０三等聯絡，另小寶、阿龍
      真實姓名不知年約二十五歲外省籍台北市人）」等語（見八十六年度偵字第一
      七一二七號偵查卷第十九頁反面），由以上可知弘仁會使用該秘書台之成員並
      未提及被告乙○○之名，縱使被告乙○○曾使用該秘書台，然並不能僅以使用
      與弘仁會份子相同之秘書台，即被指為弘仁會會員份子，公訴人以此部分認定
      被告為竹聯幫弘仁會之成員，顯有疑義。
（三）證人林建輝於偵查中雖證稱：「：：：乙○○有次到工地，他自己有講他為竹
      聯幫仁堂之人）」等語、證人馮家哲於偵查中證稱：「：：：第二次是小鄭這
      人，當時我不認識他，在場還有小楊及一些年輕人，小鄭當時自我介紹說他為
      竹聯幫仁堂之人：：：」等語、證人陳賢龍亦證稱：「：：：八十五年十二月
      份，興松公司就接泉安來做，乙○○及楊作偉二人來說他們是竹聯幫仁堂之人
      ：：：」等語、證人游榮堂雖證稱：「：：：乙○○及楊作偉就找我們至泉安
      事務所開會，他們說是竹聯幫仁堂之人，要我們繼續配合」等語、證人黃大益
      亦證稱：「：：：林志郎第一次帶他來時，就在我們小包商面前說，他是台中
      竹聯仁堂：：：」等語、甲○○亦證稱：「乙○○與楊作偉來工地時，曾提過
      他們是仁堂之人，誰說的我印象不清楚，包商回來後都知道，他們是仁堂兄弟
      」等語（分別見八十六年度偵字第一七一二七號偵查卷第一七六頁反面、第三
      百十六頁至第三百十八頁、第三百三十二頁至第三百三十四頁），由以上證人
      證言可得知皆係被告乙○○本身自稱為竹聯幫仁堂之人，然從竹聯幫係一有系
      統之嚴密組織，必有幫眾名冊以資管理，且入幫儀式亦有一定程序，綜觀全卷
      並無被告乙○○加入竹聯幫弘仁會之資料，且經本院函詢內政部警政署查被告
      乙○○參加幫派之資料，該屬函以：本署列管不良幫派組合資料中並無乙○○
      參加竹聯幫資料，惟因幫派組織嚴密，且幫派份子活動具隱匿性，實際上本署
      並無法將所有不良幫派份子一一建檔，僅能就各警察機關偵辦各類案件中所蒐
      集之情資，依規定程序陳報建檔列管，因此乙○○雖非本署列管之不良幫派成
      員，並不代表未參與不良幫派活動，宜由貴院就具體事證認定之，此有內政部
      警政署八十九年七月二十七日（八九）警署刑檢字第一四四二八八號函附卷可
      稽，準此，被告乙○○並非竹聯幫仁堂堂成員至明，自難僅以該上述證人皆稱
      被告乙○○自稱為竹聯幫仁堂之成員即為被告乙○○不利之認定。
（四）縱上所述，本件並未查獲任何積極證據足資證明被告乙○○有參與竹聯幫弘仁
      會之犯行，尚難徒憑傳聞即認被告乙○○有上開犯行。不能證明被告乙○○有
      公訴人所指違反組織犯罪防制條例之犯行，此部分原審諭知無罪。經核並無違
      誤。
乙、被告乙○○涉犯刑法第二百七十七條傷害罪以及第三百五十四條毀損罪部分：
（一）經查告訴人吳金明之子甲○○雖於八十六年五月二日於松山分局中崙派出所警
      訊筆錄稱：「（問：：：：是否認識其中之人或有仇恨）（答：：：：不認識
      其中之人）」等語，其又於八十六年五月二十九松山分局警訊筆錄稱：「：：
      ：我公司的司機林建輝認識其中二位，一位叫小鄭、一位叫小楊」、「小楊、
      楊作偉，小鄭、乙○○二人確實是打砸我家時四人之二人」等語（見八十六度
      偵字第一七一二七號偵查卷第二十五頁），然查甲○○於偵查時證稱：「在北
      宜高速公路之工地看過他，他為興松公司管理組之人管雜務」、「：：：在工
      地時林志郎大部分派鄭某他與我們接洽事情」等語（見八十六年度偵字第一七
      一二七號偵查卷第九時五頁反面），再證人即吳金明之司機林建輝證稱：八十
      六年五月二日伊不在現場，不能確定是否為被告所為（見偵查卷第九十六頁、
      第一七六頁），且證人蘇文達亦證稱：「（問：你們跟甲○○、吳榮鑫、馮家
      哲熟不熟？）（答：很熟，被告也常去甲○○那邊泡茶、打牌，大約一星期有
      三、四天去泡茶，打牌大約一星期一次）」等語（見原審八十九年八月四日訊
      問筆錄），顯見甲○○應對被告乙○○非常熟識，而甲○○於警訊筆錄中皆稱
      不認識於八十六年五月二日十一時前去台北市○○路○段四三七巷二弄一六號
      其父吳金明住處毀損之人，嗣後於偵查中卻明確指出為被告乙○○所為，其證
      言顯然有違常理，顯有疑義，不足採信。
（二）而告訴人吳金明於八十六年五月二日於松山分局中崙派出所稱：「：：：我不
      認識該四名歹徒」等語，其又於八十六年五月二十九日松山分局警訊筆錄稱：
      「因我不認識乙○○、楊作偉二人，且當天毆打我之時，動作迅速，我只能夠
      認為很像，但經甲○○、林建輝二人確認後，是他們無誤」等語（見八十六偵
      字第一七一二七號偵查卷第二十二頁），然如前所述證人甲○○之證言前後矛
      盾，顯有疑義，另證人林建輝證述當初並無在現場，依前述告訴人吳金明之證
      言並不能肯定為被告乙○○所為，僅是依據甲○○以及林建輝所言，顯見毀損
      告訴人家中之物以及毆打告訴人是否被告乙○○所為，不無疑問。
（三）另一目擊證人曾振忠於八十六年五月二日松山分局中崙派出所證稱：「我在十
      一時零分左右發現一部自小客車停於台北市○○區○○路二段四三七巷二弄十
      六號前，車上下來有四名男子，戴手套，其中一人持鐵錘，按電鈴，經十六號
      有人應門後進入：：：」、「我有記下車號自小客車ＥＤ—八三六六號：：：
      」等語，然經查ＥＤ—八三六六號自小客車之車主為郭道生所有並非被告乙○
      ○所有，此有台北市監理處八十九年八月七日北市監三字第八九六二四０九六
      ００號函附卷可稽，顯見被告抗辯非其所為，應可採信。
（四）縱上所述，足認被告乙○○此部分所辯足堪採信。此外，本院查無其他積極證
      據足資證明被告乙○○犯刑法第二百七十七條傷害罪嫌以及第三百五十四條毀
      損罪嫌，不能證明被告乙○○犯此部分犯行，原審就此部分諭知無罪之判決經
      核並無不當。
丙、公訴人就乙○○犯組織犯罪條例及傷害毀損部分上訴意旨略以：被告既在眾多下
    包商指證其以竹聯幫仁堂份子自居並參與工地圍事恐嚇之情，則雖未警列管，顯
    然已加入幫派、竹聯幫弘仁會長許瑞容及副會長李維楊，不識被告應係維護被告
    ，況被告使用（０二）0000000秘書台，確係弘仁會相互聯絡管道，被告
    之台號五六七屬於弘仁會會員同一批申請者，證人蘇文達並未參與協調會所證不
    足信。至於告訴人吳金明之子甲○○雖指稱不認識傷害毀損之人，然嗣後指稱其
    中一人為被告，可徵所稱不識應屬畏懼報復之言，雖嗣後自認倒霉，殊不能指被
    告無傷害毀損犯行云云，指摘原判決不當。卷查不能證明被告有參與犯罪組織竹
    聯幫仁堂，亦無證據證明被告於八十六年五月二日十一時率眾至台北市○○路○
    段四三七巷二弄一六號甲○○、吳金明住處打人並揭毀傢俱各情，均如前述，公
    訴人仍執前詞指摘原判決此部分不當，經本院就現有卷證亦查無公訴人所指犯行
    ，此部分之上訴核無理由應予駁回。
據上論斷，應依刑事訴訟法第三百六十八條、第三百六十九條第一項前段、第三百六
十四條、第二百九十九條第一項前段，刑法第二條第一項前段、第二十八條、第五十
六條、第三百零五條、第五十五條，修正刑法第四十一條第一項，罰金罰鍰提高標準
條例第一條前段、第二條判決如主文。
本案經檢察官李良忠到庭執行職務。
中      華      民      國    九十    年     十一     月    十四      日
                              臺灣高等法院刑事第十八庭
                                  審判長法  官  吳      敦
                                        法  官  劉  慧  芬
                                        法  官  吳  明  峰
右正本證明與原本無異。
組織犯罪部分檢察官如不服本判決應於收受送達後十日內向本院提出上訴書狀，其未
敘述上訴之理由者並得於提起上訴後十日內向本院補提理由書（均須按他造當事人之
人數附繕本）。
其餘均不得上訴。
                                        書記官    李  華  安
中      華      民      國    九十      年      十一    月      十六    日
附錄：本案論罪科刑法條全文
刑法第三百零五條
以加害生命、身體、自由、名譽、財產之事恐嚇他人，致生危害於安全者，處二年以
下有期徒刑、拘役或三百元以下罰金。


司法院資訊處製作；財團法人民間司法改革基金會備份。
